【裁判字號】    95,易,244
【裁判日期】    950731
【裁判案由】    毒品危害防制條例
【裁判全文】
臺灣基隆地方法院刑事判決               95年度易字第244號
公  訴  人  臺灣基隆地方法院檢察署檢察官
被      告  甲○○
上列被告因違反毒品危害防制條例案件，經檢察官提起公訴（95
年度毒偵字第1015號），被告為有罪之陳述，本院合議庭裁定由
受命法官獨任以簡式審判程序進行審理，並判決如下：
    主  文
甲○○施用第二級毒品，累犯，處有期徒刑肆月，如易科罰金，
以銀元佰元即新臺幣玖佰元折算壹日。扣案之第二級毒品安非
他命殘渣（量微無法秤重）併同難以析離之分裝袋壹只，沒收銷
燬之；玻璃球連接塑膠吸管貳組，均沒收。
    事  實
一、甲○○前因施用毒品案件，經觀察、勒戒後，認有繼續施用
    毒品之傾向，改送強制戒治，於民國90年5 月11日停止戒治
    付保護管束，嗣經撤銷停止戒治，於91年7月2日戒治期滿執
    行完畢，由臺灣基隆地方法院檢察署檢察官於91年8月5日，
    以91年度戒毒偵字第53號為不起訴處分確定。復因施用毒品
    案件，經本院以94年度基簡字第933號判決判處有期徒刑3月
    確定，於95年1月18日易科罰金執行完畢。
二、甲○○不思戒除毒癮，猶基於反覆持續施用第二級毒品安非
    他命之犯意，先後於95年3月底、同年5月1 日上午，在基隆
    市○○○路某加油站公共廁所內，以將安非他命置入玻璃球
    內燒烤產生煙霧而吸食之方式，施用第二級毒品安非他命計
    計二次。為警於95年5月4日晚間6 時20分許，在基隆市○○
    路28號前查獲，並扣得玻璃球連接塑膠吸管2 組、安非他命
    殘渣袋1 只。經警採集其尿液送驗，結果呈甲基安非他命陽
    性反應，而悉上情。
三、案經基隆市警察局第一分局報告臺灣基隆地方法院檢察署檢
    察官偵查起訴。
    理  由
壹、程序事項
    查本件被告甲○○所犯者非為死刑、無期徒刑、最輕本刑為
    3 年以上有期徒刑之罪或高等法院管轄第一審案件，其於準
    備程序進行中，先就被訴事實為有罪之陳述，經告知其簡式
    審判程序之旨，並聽取公訴人、被告之意見後，本院業已依
    刑事訴訟法第273條之1第1 項之規定，裁定由受命法官獨任
    以簡式審判程序進行本案之審理。
貳、實體事項
一、前揭事實業據被告於本院審理時坦承不諱，並有扣案之玻璃
    球連接塑膠吸管2組、安非他命殘渣袋1只可憑。而被告為警
    查獲後所採集之尿液檢體，經送請檢驗，結果呈甲基安非他
    命陽性反應，有昭信科技顧問股份有限公司95年5 月25日濫
    用藥物檢驗報告附卷可稽，足見被告自白施用第二級毒品安
    非他命之情節，與事實相符，應可採信。又被告前因施用毒
    品案件，經觀察、勒戒後，認有繼續施用毒品之傾向，改送
    強制戒治，於90年5 月11日停止戒治付保護管束，嗣經撤銷
    停止戒治，於91年7月2日戒治期滿執行完畢，由臺灣基隆地
    方法院檢察署檢察官於91年8月5日，以91年度戒毒偵字第53
    號為不起訴處分確定等情，亦有臺灣高等法院被告前案紀錄
    表、前揭不起訴處分書附卷足佐。綜上所陳，本案事證明確
    ，被告於強制戒治執行完畢後，5 年以內再犯施用毒品之犯
    行，堪可認定，應依法論科。
二、論罪科刑：
    (一)刑法於94年2月2日修正公布，95年7月1日施行（下稱新
        法；修正前刑法下稱舊法），新法第2條第1項之規定，
        係規範行為後法律變更所生新舊法律比較適用之準據法
        ，於新法施行後，應適用新法第2條第1項之規定，為「
        從舊從輕」之比較。
    (二)查安非他命係毒品危害防制條例所列管之第二級毒品，
        此為該條例第2條第2項第2 款所明定；又犯毒品危害防
        制條例第10條施用毒品之罪者，檢察官應聲請法院裁定
        ，令被告入勒戒處所觀察、勒戒，經觀察、勒戒後，無
        繼續施用毒品之傾向者，應即釋放，並由檢察官為不起
        訴處分，有繼續施用毒品之傾向者，則由檢察官先聲請
        法院裁定令入戒治處所施以強制戒治，俟強制戒治期滿
        ，再行釋放，並由檢察官為不起訴處分；而依前開規定
        觀察勒戒或強制戒治執行完畢釋放後，5 年內再犯施用
        毒品之罪者，檢察官應依法追訴，毒品危害防制條例第
        20條第1項、第2項、第23條第2項分別定有明文。
    (三)又立法者針對特定刑罰規範之構成要件，已預設其本身
        係持續實行之複次行為，具備反覆、延續之行為特徵，
        故將之總括或擬制成一個構成要件之「集合犯」行為，
        因刑法評價上為構成要件之行為單數，應僅成立一罪。
        查毒品因具有成癮性、濫用性，故立法實務首重以刑事
        處遇方式戒斷行為人毒癮，若無法收其實效，始依法追
        訴處罰，故施用毒品本身具備反覆、延續之行為特徵，
        持續多次施用毒品始為此類犯罪之典型或常態，於刑法
        評價上，施用毒品應僅成立集合犯一罪。且自「刑事法
        若干犯罪行為態樣，本質上原具有反覆、延續實行之特
        徵，立法時既予特別歸類，定為犯罪構成要件之行為要
        素，則行為人基於概括之犯意，在密切接近之一定時、
        地持續實行之複次行為，倘依社會通念，於客觀上認為
        符合一個反覆、延續性之行為觀念者，於刑法評價上，
        即應僅成立一罪。學理上所稱『集合犯』之職業性、營
        業性或收集性等具有重複特質之犯罪均屬之，例如經營
        、從事業務、收集、販賣、製造、散布等行為概念者是
        （最高法院95年度臺上字第1079號判決意旨參照）」，
        亦可查悉我國終審機關採取相同立場。有關行為人多次
        施用毒品之犯罪，實務前均依修正前刑法第56條連續犯
        之規定論以一罪，並加重其刑，惟因上開連續犯規定業
        經修正刪除，並自95年7月1日施行，其中修正理由說明
        四並以：「至連續犯之規定廢除後，對於部分習慣犯，
        例如竊盜、吸毒等犯罪，是否會因適用數罪併罰而使刑
        罰過重產生不合理之現象一節，在實務運用上應可參考
        德、日等國之經驗，委由學界及實務以補充解釋之方式
        ，發展接續犯之概念，對於合乎接續犯或包括的一罪之
        情形，認為構成單一之犯罪，以限縮數罪併罰之範圍，
        用以解決上述問題」等語，本院基於前述施用毒品構成
        要件之反覆實行特徵，並考量連續犯規定業經刪除之法
        律實然面暨修正刪除之立法理由，認為行為人如基於反
        覆實行之犯意，在密切接近之一定時、地，持續實行單
        次或複次之施用毒品行為，應僅成立集合犯一罪。且因
        不再論以連續犯，此部分並無因刑法第56條之連續犯規
        定業經修正刪除而有新舊法比較之必要。至個案中如有
        積極事證（例如先後施用毒品之時間差距甚遠、其間曾
        在監在押等）顯示行為人上開反覆實行之犯意有所中斷
        ，其後之施用毒品行為因屬另行起意之行為，自應另論
        一罪，而與先前之施用毒品罪名併罰之，自不待言。
    (四)核被告於強制戒治執行完畢後，5 年以內再犯施用第二
        級毒品安非他命之行為，係犯毒品危害防制條例第10條
        第2 項之施用第二級毒品罪。被告持有第二級毒品安非
        他命之低度行為，應為施用毒品之高度行為所吸收，不
        另論罪。又被告先後二次施用第二級毒品安非他命之犯
        行，時間密切接近，顯係基於反覆持續實行之犯意，為
        集合犯，應依上開(三)之說明論以集合犯一罪，公訴意旨
        認應成立連續犯，容有未合。又起訴書犯罪事實欄有關
        被告施用第二級毒品之時間雖記載自95年2 月中旬某日
        起，至同年5月4日為警採尿回溯4 日內某時止，惟此業
        經實行公訴檢察官當庭更正如上開事實欄之記載（95年
        7 月19日審判筆錄參照），特此說明。查被告前曾受如
        事實欄所載有期徒刑之執行，此有臺灣高等法院被告前
        案紀錄表附卷可考，其於有期徒刑執行完畢後5 年以內
        ，故意再犯本件最重本刑為有期徒刑以上之刑之罪，為
        累犯，應加重其刑。本院審酌被告犯罪之動機、吸食頻
        率、曾有施用毒品之前科仍不知戒除，惟犯罪後坦承犯
        行，且所犯之施用毒品犯行乃戕害自己身心健康，並未
        危及他人等一切情狀（依最高法院95年度第八次刑事庭
        會議決議六(一)之意旨，新法第57條之規定，為法院就刑
        之裁量審認標準見解之明文化，非屬法律之變更，無新
        舊法比較適用之問題），量處如主文所示之刑，併依舊
        法第41條第1項前段、修正前罰金罰鍰提高標準條例第2
        條之規定，諭知易科罰金之折算標準。
    (三)末查，扣案殘渣（量微無法秤重），屬毒品危害防制條
        例所明定列管之第二級毒品安非他命，有基隆市警察局
        第一分局南榮路派出所查獲涉嫌毒品危害防制條例毒品
        初步鑑驗報告單存卷可憑，應併同難以析離分裝袋1 只
        ，依毒品危害防制條例第18條第1 項前段之規定，宣告
        沒收銷燬之。起訴書所稱之「吸食器」2 組，實為玻璃
        球連接塑膠吸管製成之物，雖非專供施用毒品之器具，
        此業據本院當庭勘驗無訛（95年7 月19日審判筆錄參照
        ），然屬被告所有供施用安非他命所用之物，業據被告
        供明無誤，爰依刑法第38條第1項第2款之規定宣告沒收
        （刑法第38條第1項第2款有關「供犯罪所用之物」得沒
        收之規定，因未經修正，無新舊法比較問題，原則上依
        主刑所適用之法律）。
據上論斷，應依刑事訴訟法第273條之1第1項、第299條第1 項前
段，毒品危害防制條例第10條第2項、第18條第1項前段，刑法第
2條第1項、第11條前段、第47條第1項、第38條第1項第2 款，修
正前刑法第41條第1項前段，修正前罰金罰鍰提高標準條例第2條
，現行法規所定貨幣單位折算新臺幣條例第2條，判決如主文。
本案經檢察官乙○○到庭執行職務。
中    華    民    國    95    年    7     月    31    日
                  刑事第五庭法  官  楊皓清
以上正本證明與原本無異。
對於本件判決如有不服，應於收受送達後10日內，向本院提出上
訴書狀，上訴於臺灣高等法院，並按他造當事人之人數附具繕本
。
中    華    民    國    95    年    7     月    31    日
                            書記官  王月娥
附錄論罪法條：
毒品危害防制條例第10條第2項
施用第二級毒品者，處3年以下有期徒刑。
附表
┌──┬───────────┬───────────┬──────┬─────────┐
│編號│     新法規定         │      舊法規定        │  比較結果  │    理由及根據    │
├──┼───────────┼───────────┼──────┼─────────┤
│ 一 │第47條第1項           │第47條                │無須比較    │舊法有關累犯之成立│
│    │受徒刑之執行完畢，或一│受有期徒刑之執行完畢，│            │，不以再犯之罪係故│
│    │部之執行而赦免後，5 年│或受無期徒刑或有期徒刑│            │意犯罪為限，然新法│
│    │以內故意再犯有期徒刑以│一部之執行而赦免後，5 │            │則以再犯故意犯為成│
│    │上之罪者，為累犯，加重│年以內再犯有期徒刑以上│            │立累犯之要件。換言│
│    │本刑至二分之一。      │之罪者，為累犯，加重本│            │之，若被告再犯者係│
│    │                      │刑至二分之一。        │            │故意犯罪，則修正前│
│    │                      │                      │            │、後之規定，均成立│
│    │                      │                      │            │累犯。此部分之新舊│
│    │                      │                      │            │法規定並無二致，因│
│    │                      │                      │            │無刑罰法律之變更，│
│    │                      │                      │            │無需為新舊法之比較│
│    │                      │                      │            │。                │
├──┼───────────┼───────────┼──────┼─────────┤
│ 二 │第41條第1項           │第41條第1項           │舊法第41條第│1.被告於犯罪時之易│
│    │犯最重本刑為5 年以下有│犯最重本刑為5 年以下有│1項前段     │  科罰金折算標準為│
│    │期徒刑以下之刑之罪，而│期徒刑以下之刑之罪，而│            │  舊法第41條第1 項│
│    │受6 個月以下有期徒刑或│受6 個月以下有期徒刑或│            │  前段，依修正前罰│
│    │拘役之宣告者，得以新臺│拘役之宣告，因身體、教│            │  金罰鍰提高標準條│
│    │幣1,000 元、2,000 元或│育、職業或家庭之關係或│            │  例第2 條（現已修│
│    │3,000 元折算一日，易科│其他正當事由，執行顯有│            │  正刪除）之規定，│
│    │罰金。但確因不執行所宣│困難者，得以1 元以上3 │            │  就其原定數額提高│
│    │告之刑，難收矯正之效，│元以下折算一日，易科罰│            │  為100 倍折算一日│
│    │或難以維持法秩序者，不│金。但確因不執行所宣告│            │  ，則本件被告行為│
│    │在此限。              │之刑，難收矯正之效，或│            │  時之易科罰金折算│
│    │                      │難以維持法秩序者，不在│            │  標準，應以銀元  │
│    │                      │此限。                │            │  300 元折算一日，│
│    │                      │                      │            │  經折算為新臺幣後│
│    │                      │罰金罰鍰提高標準條例第│修正前罰金罰│  ，應以新臺幣900 │
│    │                      │2條（現已修正刪除）   │鍰提高標準條│  元折算為一日。比│
│    │                      │依刑法第41條易科罰金或│例第2 條    │  較修正前後之易科│
│    │                      │第42條第2 項易服勞役者│            │  罰金折算標準，新│
│    │                      │，均就其原定數額提高為│            │  法並未較有利於被│
│    │                      │一百倍折算一日；法律所│            │  告，依刑法第2條 │
│    │                      │定罰金數額未依本條例提│            │  第1 項之規定，應│
│    │                      │高倍數，或其處罰法條無│            │  適用舊法第41條第│
│    │                      │罰金刑之規定者，亦同。│            │  1 項前段規定、修│
│    │                      │                      │            │  正前罰金罰鍰提高│
│    │                      │                      │            │  標準條例第2 條等│
│    │                      │                      │            │  規定，定其折算標│
│    │                      │                      │            │  準。            │
│    │                      │                      │            │2.最高法院95年度第│
│    │                      │                      │            │  八次刑事庭會議決│
│    │                      │                      │            │  議三(二)參照。    │
└──┴───────────┴───────────┴──────┴─────────┘


司法院資訊處製作；財團法人民間司法改革基金會備份。
